臺灣士林地方法院民事判決　　　　　　　　　　　　　九十三年度婚字第二００號
　　原　　　告　丙○○
　　訴訟代理人　楊　揚律師
　　被　　　告　丁○○
當事人間請求確認婚姻關係存在事件，本院於民國九十三年六月二十四日言詞辯論終
結，判決如下：
    主    文
確認原告與被告間之婚姻關係存在。
訴訟費用由被告負擔。
    事實及理由
一、本件原告起訴主張：兩造於民國七十八年十月十日結婚，婚姻生活俱稱美滿。惟
    於九十三年一月間國內總統選舉如火如荼，兩造因政治理念不合，於同月一月八
    日書立兩願離婚協議書，惟當事人及證人均以玩笑視之，欠缺真正離婚之法效意
    思，且兩造嗣後既未即時辦理結婚登記，益見九十三年一月八日之離婚確不生效
    。嗣後被告復於九十三年四月七日再次提出離婚要求，惟兩造當日所為離婚，僅
    係將舊有之九十三年一月八日製作完成之兩願離婚書塗改日期，充作書面使用，
    並無證人親見或親聞兩造當日離婚之意，兩造之離婚因不具法定方式，而不生離
    婚之效力，本於九十三年四月七日協議所為之離婚登記即非適法，因之兩造間之
    婚姻關係應仍存在，為此訴請判決如主文所示。並聲明：(1)確認原告與被告間之
    婚姻關係存在。(2)訴訟費用由被告負擔；被告則聲明當初係因大選致兩造意見不
    合，故一時擦槍走火，對原告請求沒有意見等語。
二、原告主張兩造原於九十三年一月八日簽妥離婚協議書，嗣於同年四月七日始更改
    該協議書日期並持往戶政事務所辦理離婚登記等事實，業據原告提出離婚協議書
    影本、
    事務所調閱兩造離婚登記資料查核屬實，堪信為真實。又原告主張並無證人親見
    或親聞兩造於九十三年四月七日離婚之意等事實，被告對此亦不否認，並據證人
    即於兩造離婚協議書證人欄上簽名之乙○○到庭證稱：「（離婚協議書上簽名是
    否本人所簽？）是原告找我下去，到我家巷口，當面跟我說因與被告即我阿姨吵
    架，為應付阿姨，所以找我簽，因我是跟著我妹妹下去，所以我有帶印章，是我
    在車上簽章的。（簽的這一天，是否有到原告家中？）沒有，只是在車上簽一簽
    ，這是一月的事情。（簽的時候，有無見過被告？）沒有。」及甲○○證稱：「
    （離婚協議書上簽名是否本人所簽？）是的，我到兩造家中，因兩造吵架，吵著
    要離婚，我姨丈載我回家，我姨丈就請我簽名。（兩造簽的時候，是否有在場？
    ）我是在我家巷口車上簽的，我哥也是在車上簽的，簽完之後，我們都沒有到我
    姨丈家，我阿姨也沒有出來。（四月時，兩造有再去辦理離婚，是否有再去簽？
    ）沒有。」等語綦詳（參見本院九十三年六月二十四日言詞辯論筆錄），足見離
    婚協議書上之證人乙○○於九十三年一月八日並未親自見聞或知悉兩造確有離婚
    之真意，僅係片面聽聞原告陳述即於協議離婚書內簽名為證人，堪信原告主張為
    真實。
三、按兩願離婚應以書面為之，並應有二人以上證人之簽名，是為民法第一千零五十
    條所規定之方式，夫妻間雖有離婚之合意，如未依此方式為之，依民法第七十三
    條之規定自屬無效。又民法第一千零五十條所謂二人以上證人之簽名，固不限於
    作成離婚證書時為之，亦不限於協議離婚時在場之人，始得為證人，然究難謂非
    親見或親聞雙方當事人確有離婚真意之人，亦得為證人（最高法院六十八年台上
    字第三七九二號判例參照）。本件兩造離婚協議書上之證人乙○○，既未親見或
    親聞兩造確有離婚之真意，僅係片面聽聞原告陳述即於協議離婚書內簽名，揆諸
    前揭規定及最高法院判例意旨，本件兩造協議離婚實與應有二人以上證人之要件
    不符，因之兩造前開協議離婚不生效力，從而原告與被告間之婚姻關係仍屬存在
    。但因兩造辦妥離婚登記，致原告與被告間之婚姻關係存否有所不明，為此原告
    訴請判決如主文第一項所示，洵屬正當，應予准許。
四、據上論結，本件原告之訴為有理由，依民事訴訟法第七十八條判決如主文。
中　　　華　　　民　　　國　  九十三　　年　　　七　　　月　　  八  　  日
                                        臺灣士林地方法院家事法庭
                                            法　    官　詹朝傑
右為正本係照原本作成。
如對本判決上訴，應於判決送達後廿日內向本院提出上訴狀。
中　　　華　　　民　　　國　　九十三　　年　　　七　  　月　　  八 　　日
　　　　　　　　　　　　　　　　　　　　　　法院書記官　劉奕湘
